【裁判字號】    92,上易,189
【裁判日期】    921017
【裁判案由】    分割共有物
【裁判全文】
臺灣高等法院臺南分院民事判決  九十二年度上易字第一八九號  Ｊ
    上  訴  人  甲      ○
    訴訟代理人  鐘  為  盛  律師
    視同上訴人  乙  ○  ○
                丙  ○  ○
                丁  ○  ○
    被 上 訴人  戊  ○  ○
    訴訟代理人  吳  萬  春  律師
    複 代 理人  己  ○  ○  .
右當事人間請求分割共有物事件，上訴人對於民國九十二年五月十三日臺灣雲林地方
法院第一審判決（九十二年度訴字第一八四號）提起上訴，本院於九十二年十月七日
言詞辯論終結，判決如下：
    主    文
原判決廢棄。
兩造共有坐落雲林縣古坑鄉○○段一六一七地號，地目建，面積七三七平方公尺土地
，其分割方法如附圖乙案所示，即編號Ａ部分、面積一五八平方公尺，分歸被上訴人
取得；Ｂ部分、面積一九０平方公尺，分歸上訴人甲○取得；Ｃ部分、面積一二七平
方公尺，分歸視同上訴人乙○○取得；Ｄ部分、面積七九平方公尺，分歸視同上訴人
丙○○取得；Ｅ部分、面積七九平方公尺，分歸視同上訴人丁○○取得。Ｆ部分面積
一０四平方公尺，按兩造原應有部分比例保持共有。
第一、二審訴訟費用由兩造按原所有權應有部分比例負擔。
    事      實
甲、上訴人甲○及視同上訴人乙○○方面：
 一、聲明：（一）原判決廢棄。（二）兩造共有坐落雲林縣古坑鄉○○段一六一七地
     號，地目建，面積七三七平方公尺土地（以下簡稱系爭土地）分割方案如附圖丙
     案所示。
 二、上訴人甲○陳述：
 （一）、原審採取附圖乙案為分割之方法，其理由無非係以：乙案將北面道路旁之土
         地，分割成三塊，各共有人分得之裡地面積相當，且Ｆ巷道旁原即有約一、
         、二米寬左右巷道可通行，加上本件分割再劃出三米寬度巷道，應已足供分
         得Ｄ、Ｅ之共有人出入使用，參酌分得北面道路旁之共有人，雖未使用附圖
         所示Ｆ巷道，惟其仍應按原應有部分比例負擔巷道使用之面積，準此，整體
         之土地經濟價值相差較少。審酌前揭土地上之房屋，均屬老舊平房，鐵皮屋
         則未建造完成，各共有人使用現況，兩造分得之土地均面臨道路或巷道，交
         通出入無虞，且經濟價值尚屬相當，乃認依附圖乙案所示之方案為分割之為
         分割之方法云云。
 （二）、惟查，原審未採用丙案之理由為：依丙案則上訴人甲○分得北面道路旁之土
         地，不但面臨道路，其位置寬敞且四方，所分配到之裡地甚少，對分配到裡
         地之戊○○、丙○○、丁○○等人，尚非公平云云。然如採乙案，同樣由被
         上訴人戊○○取得北面道路旁之土地，不但面臨道路，其位置寬敞且四方，
         所分配到之裡地甚少，對分配到裡地之丙○○、丁○○等人，亦非公平。
 （三）、再者，依原審判決所附之系爭土地現況圖觀之，丙案之分割方法顯較符合目
         前各共有人之使用位置，對於各共用有人分割後之土地利用，並無須耗費拆
         除重建，反觀乙案，與目前各共有人之使用狀況有較大之差異，分割後各共
         有人原先之建築除須拆除外，猶須耗費另行重建，顯不符經濟原則。更何況
         原審判決所示丙案之缺失，於乙案中仍舊存在，而乙案既未衡量經濟原則，
         僅單獨就被上訴人戊○○之利益考量，顯有失公平原則。
 （四）、本件如採甲案，因巷道所需之面積僅由共有人戊○○、甲○及乙○○提供，
         致各共有人分得之土地有增減，參以此情形應以補償為原則，然本件共有人
         並無補償之意願，且該方案增加及減少面積之部分，是否公平，經濟價值是
         否相當，亦無客觀之標準，是此方案顯有不適當，亦為原審所是認。
 （五）、系爭土地各共有人均曾於九十一年十月二日於雲林縣政府不動產糾紛調處委
         員會達成協議，渠等協議之結果為：本案經全體共有人同意，依斗六地政事
         務所九十一年發給斗地丈字第一七三七號成果圖等語。此內容與丙案之內容
         完全相符，即包括被上訴人在內之全體共有人均同意採原審判決中之丙案為
         系爭土地之分割方案，各共有人分得之面積、位置及負擔巷道之面積、位置
         均明確標示，並無被上訴人於原審起訴狀中所載：於九十一年十月二日雲林
         縣政府召開調處委員會時，僅達成初步共識即分配系爭土地北邊面臨大馬路
         旁者，應多負擔私設巷道土地二分之一，至於個人應分配之位置則應另行協
         調及重繪分割圖云云。是被上訴人既於調處時同意上開調處結果，並無反對
         之意見，竟另以不服調處結果而向原審法院起訴，顯有違誠信及濫用權利。
         且如任何人均於不動產糾紛調處委員會達成協議，又任其另行起訴，則直轄
         縣市不動產糾紛調處委員會設置之目的，豈不成為具文。
 三、證據：提出不動產糾紛調處紀錄。
 四、視同上訴人乙○○陳述與上訴人甲○同。視同上訴人丙○○、丁○○均未到庭陳
     述、聲明。
乙、被上訴人戊○○方面：
 一、聲明：上訴駁回。
 二、陳述：
 （一）、系爭土地為兩造共有，各共有人之應有部分，分別如附表持分權利範圍欄
         所載，並有土地登記謄本可按。上訴人甲○前於九十一年三月間，向雲林
         縣不動產糾紛調處委員會申請調處，惟仍未達成協議；嗣於九十一年十月
         二日，經雲林縣政府召開調處委員會時，僅達成初步共識即分配系爭土地
         北邊面臨大馬路旁者，應多負擔私設巷道土地二分之一（即應少分得土地
         二分之一），至於各共有人應分配之位置，則應另行協調及重繪分割圖，
         因雲林縣政府未經協調及重繪分割圖，即逕以前開九十一年十月二日之協
         議原則，作為調處結果，自難令被上訴人戊○○信服，為此依土地法第三
         十四條之一第六項後段、及民法第八百二十四條第二項之規定，請求判決
         原物分割共有物。
 （二）、系爭土地之北邊為都市○○○○○道路，其經濟價值遠較南邊土地價值高
         ，是分得北邊之土地共有人，即應對分得巷道內之南邊土地共有人補貼，
         始為公平。因此，附圖甲案所示Ｆ部分之巷道面積，應由分得北邊土地之
         被上訴人戊○○及上訴人甲○、乙○○等人按其應有部分比例負擔，即採
         用附圖甲案所示之方案分割。退一步言，如採用附圖乙案所示Ｆ巷道面積
         ，由各共有人按其原應有部分比例負擔者，被上訴人亦可接受該方案等語
         。
 三、證據：提出土地登記簿謄本、雲林縣政府九十一年十月三日九一府地籍字第九
     一０七二０一０八七號函、分割方案草圖等影本為證。
丙、原審依職權勘驗現場並囑託雲林縣斗六地政事務所派員測量。本院依職權函雲林
    縣斗六地政事務所查明附圖Ｆ部分之巷道長、寬各若干。
    理    由
一、視同上訴人丙○○、丁○○經合法通知未於言詞辯論期日到場，核無民事訴訟法
    第三百八十六條各款所列情形，此部分茲依被上訴人聲請，由其一造辯論而為判
    決。又分割共有物訴訟，其訴訟標的對於共有人全體必須合一確定，而就形式觀
    之，上訴係有利共同訴訟人之行為，本件原審被告雖僅由上訴人甲○一人提起上
    訴，依民事訴訟法第五十六條第一項第一款規定，其上訴效力及於原審其他被告
    之共有人，爰併列乙○○、丙○○、丁○○為視同上訴人，均先敘明。
二、被上訴人起訴主張：系爭土地為兩造共有，各共有人應有部分分別如附表持分權
    利範圍欄所載，兩造並無不分割之協議，亦無因物之使用目的而不能分割情事，
    前雖經雲林縣不動產糾紛調處委員會調處，惟因共有人意見不一，致無法協議分
    割，爰依民法第八百二十三條第一項訴請分割等情，已據被上訴人提出土地登記
    謄本為證，復為到場之上訴人所不爭執，自堪信被上訴人主張為實在。從而，被
    上訴人請求判決系爭土地原物分割，於法尚無不合。
三、又裁判上定共有物之分割方法，法院有審酌共有物各種情形，顧及共有人全體利
    益而自由裁量之權，不受任何當事人主張之拘束，最高法院著有二十九年上字第
    一七九二號、四十九年台上字第二五六九號判例可資參照。查系爭土地北面為都
    市○○○○道路，面臨北面道路旁有上訴人甲○所有老舊磚造平房一間，現由甲
    ○住居使用，屋齡約有三、四十年以上，緊臨該平房旁蓋有未完成之鋼骨造鐵皮
    屋（該鐵皮屋有屋頂，沒有牆壁，因未得他共有人同意建造，致結構雖已架好，
    惟沒有牆壁，屬未完成之鐵皮屋），為甲○建造；東面有寬約一、二米左右巷道
    ，巷道旁有丁○○所有未供住居之老舊平房一間，該平房有部分窗戶已不完全，
    目前供堆置雜物之用；緊臨有被上訴人戊○○及視同上訴人丙○○所有老舊平房
    各一間，後方之平房有部分屋頂塌陷，籐類植物爬滿屋頂，無法供作居住使用，
    已經原審勘驗在案，並有勘驗筆錄、雲林縣斗六地政事務所製作之現況圖及相片
    三紙為佐（原審卷第二十七頁勘驗筆錄所載各共有人使用情形及坐落位置與同卷
    第三十頁斗六地政事務所製作之現況圖未盡相符，到庭之當事人於本院均稱以斗
    六地政事務所製作之現況圖為正確，本院爰以上開現況圖為審酌分割方法之依據
    ，應予說明）。本件共有物之分割方案，經原審及本院數次協調，因共有人各持
    己見，其中共有人甲○、乙○○主張應分在北面臨都市○○道路旁之土地，且僅
    分二筆，由共有人甲○、乙○○分得；被上訴人戊○○則表示面臨該大馬路的位
    置，經濟價值較高，臨巷道之裡地經濟價值低，希望北面土地分為三筆；視同上
    訴人丙○○於原審雖未爭執分配在北面，惟希望分得北面之共有人應負擔巷道使
    用之面積云云。因各共有人意見不一，無法得一共有人均可接受之方案。茲綜合
    到庭共有人之意見，擬定三個分割方案。該三個方案優劣得失析述如左：
    (1)甲案固由分得北面土地之共有人戊○○、甲○、乙○○提供巷道所需面積，致
    其等三人依序分別減少面積三四點六三、四二點一０、二七點七一平方公尺，而
    共有人丙○○、丁○○分別各增加五二平方公尺，惟甲案未獲甲○、乙○○同意
    ，參以各共有人分得之土地有增減時，原則上以補償為原則，惟本件共有人並無
    補償意願，且該方案增加及減少面積部分，是否公平，經濟價值是否相當，亦無
    客觀標準，為本院所不採。
    (2)丙案共有人甲○固得分在北面道路旁位置，且符合其現在占用位置，惟共有人
    甲○應有部分為十分之三，其占用位置超過其應有部分換算之面積，自無法如其
    所願，且如採丙案分割，則分得北面道路旁之土地，不但面臨道路，位置寬敞方
    正，所分配之裡地甚少，而裡地將分歸其他共有人戊○○、丙○○、丁○○三人
    ，對於戊○○、丙○○、丁○○等人，尚非公平。因此，丙案亦為本院所不採。
    (3)乙案將北面道路旁之土地，分割成三塊，使臨道路之土地發揮最大功效，各共
    有人分得之裡地面積相當，且Ｆ巷道原即有約一、二米寬左右巷道可通行，本件
    分割則劃出三米寬整齊巷道，應已足供分得Ｄ、Ｅ之共有人出入使用，參酌分得
    北面道路旁之共有人，雖未使用附圖所示Ｆ巷道，惟其仍應按原應有部分比例負
    擔巷道使用之面積，準此，整體之土地經濟價值相差較少。本院審酌前揭土地上
    之房屋，均屬老舊平房，鐵皮屋則未建造完成，各共有人現使用現況，兩造分得
    之土地均面臨道路或巷道，交通出入無虞，且經濟價值尚屬相當，乃認依附圖乙
    案所示之方案，將編號：Ａ部分、面積一五八平方公尺，分歸被上訴人取得；Ｂ
    部分、面積一九０平方公尺，分歸上訴人甲○取得；Ｃ部分、面積一二七平方公
    尺，分歸視同上訴人乙○○取得；Ｄ部分、面積七九平方公尺，分歸視同上訴人
    丙○○取得；Ｅ部分、面積七九平方公尺，分歸視同上訴人丁○○取得，Ｆ巷道
    則按各共有人依其應有部分保持共有，較能兼顧兩造權益，爰定分歸方法如乙案
    所示。
四、上訴人甲○及視同上訴人乙○○於本院均主張本件於雲林縣不動產糾紛調處委員
    會調處時各共有人已協議採丙案分割，有不動產糾紛調處紀錄可考。上訴人不服
    調處，另行起訴，有違誠信；且乙案、丙案優、缺點相同，為考量上訴人甲○已
    蓋惟尚未完成之鋼骨造鐵皮屋免於拆除之耗費，應採丙案分割為適當云云。查雲
    林縣不動產糾紛調處委員會調處紀錄記載，Ｆ巷道由甲○、乙○○按持分比例負
    擔三分之二，其餘共有人按持分比例負擔三分之一，但如依上開調處紀錄複丈成
    果圖記載，甲○、乙○○巷道部分負擔之面積應為六十九點三三平方公尺（巷道
    面積共一０四平方公尺，其三分之二為六十九點三三平方公尺），但丙案甲○、
    乙○○巷道部分負擔之面積分別為三十一及二十一平方公尺，合計為五十二平方
    公尺，顯見該調處紀錄就巷道部分共有人分攤比例與丙案並非一致。又該未完成
    之鋼骨造鐵皮屋係上訴人甲○未得其餘共有人同意所建，已如前述，勿庸考慮其
    拆除之耗費。依上說明，上訴人甲○及視同上訴人乙○○上開主張均不能成立。
五、上訴人甲○之上訴，所為主張雖均不能成立，惟原審就系爭土地分割後，Ｆ部分
    巷道漏未於主文諭知，亦未於理由敘明，顯有未合。上訴雖未就此主張，然此為
    法院應依職權調查事項，仍應認上訴為有理由，由本院廢棄原判決，改判如主文
    第二項所示。
六、附圖乙案Ｆ巷道長、寬分別為三十四點六公尺、三公尺，有雲林縣斗六地政事務
    所九十一年九月十二日斗地四字第０九二０００八００五號函附於本院卷內可考
    ，尚無建築技術規則建築設計施工篇第三條之一第一項規定適用之問題，應並說
    明。
據上論結，本件上訴為有理由，依民事訴訟法第四百五十條、第三百八十五條第一項
前段、第七十八條、第八十條之一、第八十五條第一項但書，判決如主文。
中      華      民      國    九十二    年      十      月      十七    日
                                    臺灣高等法院臺南分院民事第五庭
~B1審判長法官  游    明    仁
~B2      法官  蘇    重    信
~B3      法官  高    明    發
右為正本係照原本作成。
不得上訴。
中      華      民      國    九十二    年      十    月      二十      日
~B法院書記官  蕭    奎    璋


司法院資訊處製作；財團法人民間司法改革基金會備份。
